臺灣高雄地方法院民事判決
111年度雄簡字第2156號
原      告  邱宜慧  
被      告  徐美萍  

上列當事人間請求返還價金等事件，本院於民國111 年11 月22
日言詞辯論終結，判決如下：
    主      文
被告應給付原告新臺幣貳拾柒萬元，及自民國一一一年十月十五
日起至清償日止，按週年利率百分之五計算之利息。
原告其餘之訴駁回。
訴訟費用新臺幣肆仟柒佰肆拾元由被告負擔二分之一，餘由原告
負擔。
本判決原告勝訴部分得假執行。但被告如以新臺幣貳拾柒萬元為
原告預供擔保，得免為假執行。
    事實及理由
一、原告主張：兩造於民國110年10 月11 日簽訂不動產買賣契
    約，由原告向被告買受被告所有坐落高雄市○○區○○段000地
    號、應有部分1/10 之土地及其上同小段01043建號即門牌號
    碼高雄市○○區○○街00○0號房屋（下稱系爭不動產），並約定
    買賣總價新臺幣（下同）268 萬元，且簽訂不動產買賣契約
    書（下系爭買賣契約），約定如買方違約，應賠償賣方已給
    付價金作為懲罰性違約金，如賣方違約，應返還買方已給付
    價金及賠償同額懲罰性違約金，原告並已支付第一期價金22
    萬元。詎被告於110年10月底通知地政士停止辦理系爭不動
    產之買賣程序，表示要取回權狀及印鑑證明，原告分別於同
    年11 月5日、同年月11 日催告被告履行契約，然被告均未
    理會，原告以起訴狀送達被告作為解除契約之意思表示，被
    告自應返還已給付價金，且給付原告同額之違約金等語。並
    聲明：被告應給付原告44萬元，及自起訴狀繕本送達翌日起
    至清償日止按週年利率百分之5 計算之利息。
二、被告則以：伊當時不願意出售系爭不動產，是原告及仲介不
    斷人員勸說，伊才簽約，但伊認為價錢過低，且原告請求違
    約金不合理等語，資為抗辯。並聲明：原告之訴駁回。
三、本院得心證之理由：
    原告主張被告應返還上開款項，為被告所否認，並以前揭情
    詞置辯，是本件爭點厥為：系爭買賣契約解除之原因為何？
    如係被告違約，違約金又有無過高？本院判斷如下：
  ㈠系爭買賣契約解除之原因為何？
　⒈依系爭買賣契約第3 條約定：「一、不動產買賣總價款268 
    萬元。二、付款方式如下⒈第一期簽約款22萬元：...。⒉第
    二期用印款X ：賣方（指被告）應於110年10月15日備齊一
    切過戶資料並攜帶印鑑章（印鑑證明）、身分證明文件、稅
    單等資料（下稱過戶資料）交付特約地政士（代書）收執。
    雙方並蓋妥移轉登記書表，以便辦理產權移轉作業 。⒊第三
    期完稅款32萬元：⑴於土地增值稅、契稅單核下後，經特約
    地政士（代書）通知日起3 日內，甲方（註：即原告）應將
    第三期款存匯入履保專戶。... ⑵若甲方須以買賣標的向金
    融機構辦理貸款以支付尾款者，應依本約第4 條第4 款、第
    5 款之規定開立擔保尾款之本票及完成申貸金融機構之對保
    借款、保全等手續。若於辦理對保借款時或特約地政士辦理
    繳稅前已確認甲方之核貸額度少於尾款者，甲方應於完稅前
    將差額存匯入履保專戶。... ⒋第四期尾款214 萬元（貸款
    金額不足時完稅時補足）：... ⑵甲方須以買賣標的向金融
    機構辦理貸款以支付尾款者，甲方應於完稅前，確認貸款額
    度及辦妥相關之對保手續，並於移轉登記完成3日內，金融
    機構核撥時存匯入履保專戶，雙方並同時辦理交屋。核貸額
    度不足支付尾款者，其差額甲方應於完稅前將差額存匯入履
    保專戶。... ⑹前款（2 ）、本款（1 ）及本款（5 ）所約
    定之尾款或差額，若應付之一方未依約存匯入履保專戶，甲
    乙雙方（註：即兩造）同意特約地政士（代書）不應辦理繳
    稅及產權移轉登記手續」，有系爭買賣契約（見本院卷第13
    -25頁）在卷可稽。準此，揆諸前揭約定，被告負有將相關
    資料交予地政士辦理系爭不動產之產權移轉義務自明。然被
    告不否認其有取回回權狀及印鑑證明，拒絕辦理過戶系爭不
    動產予原告之舉，並有被告與仲介人員之line通話內容可參
    （見本院卷第27-29頁）。從而，被告確有違反系爭買賣契
    約約定之辦理產權移轉登記之義務甚明。是此，原告以被告
    違約為由，解除系爭買賣契約，自屬有據。
　⒉再者，本院認被告為成年人，若簽約當時，被告實不同意出
    售之價格，被告當可拒絕簽約，然斯時被告仍同意簽約，堪
    信被告訂約係出於自我評估結果。準此，被告自應履行系爭
    買賣契約之約定內容。
　⒊又按契約解除時，當事人雙方回復原狀之義務，民法第259 
    條定有明文。而依系爭買賣契約第8條第1項約定：經買方書
    面通知限期催告，仍不履行時，買方得另以書面通知解除本
    買賣契約，買方應返還甲方已支付價金」等語。本件被告既
    因違約遲延交付過戶資料，經原告合法解除系爭買賣契約，
    如前所述，則原告請求被告返還已支付價金22萬元，即屬有
    據，應予准許。
 ㈡原告請求被告給付違約金22萬元，是否合理？有無過高？
 ⒈依系爭買賣契約第8條第1項約定「賣方若未依本約履行各項
　 義務時，每逾1日，賣方應按該期價款萬分之2計算違約金予
　 買方（自逾期之次日至給付日止）‧‧‧經買方書面通知限
　 期催告，仍不履行時，買方得另以書面通知解除本買賣契
　 約，買方應返還甲方已支付價金，並同意按買方已支付價金
　 總額之同額，作為懲罰性違約金另行給付買方」等語。按契
　 約當事人以確保債務之履行為目的，約定於債務人不履行債
　 務或不為適當之履行時，所應支付之違約金，除契約約定其
　 為懲罰性之違約金外，概屬於賠償總額預定性之違約金，以
　 免對債務人造成不利，此觀同法第250條之規定及其修正理由
　 自明（最高法院102年度台上字第1378 號判決參照）。是系
　 爭買賣契約第8條第1項約定，應屬賠償總額預定性之違約
　 金。
 ⒉再者，按約定之違約金額過高者，法院得減至相當之數額，
　 此規定乃係賦與法院得依兩造所提出之事證資料，斟酌社會
　 經濟狀況並平衡兩造利益而為妥適裁量、判斷之權限，非謂
　 法院須依職權蒐集、調查有關當事人約定之違約金額是否有
　 過高之事實，而因此排除債務人就違約金過高之利己事實，
　 依辯論主義所應負之主張及舉證責任。況違約金之約定，為
　 當事人契約自由、私法自治原則之體現，雙方於訂約時，既
　 已盱衡自己履約之意願、經濟能力、對方違約時自己所受損
　 害之程度等主、客觀因素，本諸自由意識及平等地位自主決
　 定，除非債務人主張並舉證約定之違約金額過高而顯失公
　 平，法院得基於法律之規定，審酌該約定金額是否確有過高
　 情事及應予如何核減至相當數額，以實現社會正義外，當事
　 人均應同受該違約金約定之拘束，法院亦應予以尊重，始符
　 契約約定之本旨，此有最高法院93年度台上字第909號判決意
　 旨可資參照。本院審酌原告為處理因被告違約所為之存證信
　 函、催告、調解之時間、金錢、勞力，並參以原告無法取回
　 第一期款項22萬元所受之相當於利息之損失，及被告違反契
　 約之時點、契約未能履行之原因等一切客觀情事，因認兩造
　 約定已給付價金之全額作為懲罰性違約金，確有過高之情，
　 應酌減至5萬元，較為適當。
四、綜上所述，本件原告買賣契約之規定，請求被告返還27萬元
　 （22萬+5萬＝27萬），及自起訴狀繕本送達翌日即111年10月
　　15日起至清償日止，按法定週年利率百分之5 計算之利息，
　　為有理由，應予准許，逾越上開請求部分，為無理由，應予
　　駁回。
五、本件事證已臻明確，兩造其餘攻擊及防禦方法，經核與本判
    決結果不生影響，爰不一一論述，附此敘明。
六、本件原告勝訴部分係就民事訴訟法第427 條訴訟適用簡易程
    序所為被告敗訴之判決，依同法第389 條第1 項第3 款規定
    ，應依職權宣告假執行。並依同法第392 條第2 項規定，依
    職權宣告被告如預供擔保後，得免為假執行。
七、訴訟費用負擔之依據：民事訴訟法第79條。
中　　華　　民　　國　　111 　年　　11　　月　　30　　日
                  高雄簡易庭    法  官  張茹棻
以上正本係照原本作成。
如不服本判決，應於送達後20日內，向本院提出上訴狀並表明上
訴理由，如於本判決宣示後送達前提起上訴者，應於判決送達後
20日內補提上訴理由書（須附繕本）。
中　　華　　民　　國　　111 　年　　11　　月　　30　　日
                                書記官  黃振祐